ACORDAO-COMPLETO-2344340

ACÓRDÃO 3294/2019 ATA 15/2019 - SEGUNDA CÂMARA

VISTOS, relatados e discutidos estes autos de recurso de reconsideração interposto por Marcos Rochinski, à época dos fatos diretor do Departamento de Estudos Sócio Econômicos Rurais (Deser) , contra o Acórdão 4.693/2018-TCU-Segunda  Câmara, 
ACORDAM os Ministros do Tribunal de Contas da União, reunidos em Sessão da Segunda Câmara, ante as razões expostas pelo relator, em:
9.1. conhecer do recurso para, no mérito, negar-lhe provimento;
9.2. dar ciência desta deliberação ao recorrente e interessados.

Recurso de reconsideração interposto contra acórdão que julgou irregulares e aplicou multa ao recorrente em razão da impugnação de despesas realizadas para a execução do objeto de convênio que  consistia em desenho e implementação de proposta de acompanhamento sistemático das cadeias produtivas da agricultura familiar.

Segunda Câmara

Ministério do Desenvolvimento Agrário (extinta).

3. Interessados/Responsáveis/Recorrentes:
3.1. Responsáveis: Departamento de Estudos Sócio Econômicos Rurais - Deser (80.818.636/0001-84); Marcos Rochinski (XXX.883.939-XX.)
3.2. Recorrente: Marcos Rochinski (XXX.883.939-XX).

13.1. Ministros presentes: Ana Arraes (Presidente), Augusto Nardes (Relator), Aroldo Cedraz e Raimundo Carreiro.
13.2. Ministros-Substitutos presentes: Marcos Bemquerer Costa e André Luís de Carvalho.

ACORDAO-COMPLETO-2500283

Acórdão de Relação 11353/2021 - Segunda Câmara

Acórdão de Relação

AUGUSTO NARDES

Ministro Aroldo Cedraz.

Adoto como relatório a instrução elaborada na Secretaria de Recursos (peça 84) que contou com a anuência do corpo diretivo da unidade (peças 85/86) e do Ministério Público junto ao TCU (peça 87) :
"INTRODUÇÃO
Trata-se de recurso de reconsideração (peça 67) interposto por Marcos Rochinski, à época dos fatos diretor do Departamento de Estudos Sócio Econômicos Rurais (Deser) , contra o Acórdão 4693/2018 - 2a  Câmara  (peça 53) , relatado pelo ministro Aroldo Cedraz.
1.1. Reproduz-se integralmente o teor do dispositivo da decisão impugnada:
ACORDAM os Ministros do Tribunal de Contas da União, reunidos em Sessão da 2a Câmara, ante as razões expostas pelo relator, em:
9.1. com fulcro nos arts. 1°, inciso I; 16, inciso III, alínea 'b'; 19, parágrafo único, e 23, inciso III, da Lei 8.443/1992, julgar irregulares as contas do Sr. Marcos Rochinski (CPF XXX.883.939-XX) ;
9.2. aplicar a multa prevista no art. 58, inciso I, da Lei 8.443/1992, ao Sr. Marcos Rochinski, no valor de R$ 5.000,00 (cinco mil reais) , fixando-lhe o prazo de 15 (quinze) dias, a contar da notificação, para que comprove, perante o Tribunal (art. 214, inciso III, alínea 'a', do Regimento Interno) , o recolhimento da dívida aos cofres do Tesouro Nacional, atualizada monetariamente desde a data do presente acórdão até a do efetivo recolhimento, se for paga após o vencimento, na forma da legislação em vigor;
9.3. autorizar, desde logo, a cobrança judicial da dívida, caso não atendida a notificação, nos termos do art. 28, inciso II, da Lei 8.443/1992;
9.4. autorizar o pagamento parcelado da dívida, caso requerido, em até 36 (trinta e seis) parcelas mensais e consecutivas, nos termos do art. 26 da Lei 8.443/1992, c/c o art. 217 do Regimento Interno do TCU, fixando o vencimento da primeira parcela em 15 (quinze) dias, a contar do recebimento da notificação do acórdão, e o das demais a cada 30 (trinta) dias, devendo incidir sobre cada parcela os respectivos encargos, na forma prevista na legislação em vigor;
9.5. alertar o responsável que a falta de comprovação do recolhimento de qualquer parcela importará no vencimento antecipado do saldo devedor, nos termos do § 2° do art. 217 do Regimento Interno do TCU;
9.6. remeter cópia do presente acórdão à Procuradoria Regional da República no Estado do Paraná, para as providências cabíveis, nos termos do § 7°, in fine, do art. 209 do Regimento Interno do TCU.
HISTÓRICO
O então existente Ministério do Desenvolvimento Agrário instaurou tomada de contas especial (TCE) ante a impugnação de despesas realizadas para a execução do objeto do Convênio MDA 026/2006 (Siafi 511592) celebrado com o Departamento de Estudos Sócio Econômicos Rurais (Deser) . O objeto consistia em 'desenho e implementação de proposta de acompanhamento sistemático das cadeias produtivas da agricultura familiar'.
Detectouse o emprego de recursos pecuniários repassados para a execução do convênio no pagamento de mão de obra própria da convenente, comprovados por meio de recibos emitidos em seu âmbito, conforme o exarado no Parecer Financeiro 014/2013/CPCCONV/CGCONV/SPOA/MDA, de 02/04/2012 (Peça 9, p. 127-130) . A respectiva glosa somou R$ 146.088,22.
Responsabilizou-se pela ocorrência também o ora recorrente.
Citados, os responsáveis aduziram seus argumentos defensórios. 
Examinado instrumento de defesa do ora recorrente, o Tribunal entendeu não elidida a irregularidade por não demonstrada a execução de forma regular objeto do convênio, visto que não se observaram os dispositivos e as normas regedoras da matéria.
Comprovou-se mesmo, do contrário, infração ao art. 30 da Instrução Normativa 1/97, da Secretaria do Tesouro Nacional, não cumprimento das cláusulas terceira, inciso II, alínea 'g', e oitava, parágrafo único, alínea 'c', e não observância da jurisprudência do Tribunal no sentido da glosas de despesas cuja comprovação tenha sido feita com documentos fiscais ou recibos emitidos pelo próprio convenente.
A Corte divergiu de proposta de imputação de débito no montante original de R$ 146.088,22 referente às parcelas comprovadas por recibos emitidos pela própria convenente não restituídas ao concedente por reputar a medida desproporcional e causadora de enriquecimento sem causa da União, pois que se empregaram de fato na consecução do objetivo da avença os recursos pecuniários em questão.
Conquanto haja no procedimento de controle administrativo elementos de convencimento de que a convenente equivocadamente se beneficiou dos recursos repassados, na medida em que remunerou profissionais próprios na elaboração dos boletins ao arrepio da mencionada cláusula convenial, a Corte conclui pelo afastamento excepcional do débito, dado o atingimento dos fins do convênio.
Nada obstante, deliberou julgar irregulares as contas do diretor da entidade e aplicarlhe multa por não ter agido com zelo e prudência na aplicação dos recursos em desacordo com as normas aplicáveis e prolatou a decisão ora vergastada.
Irresignado, o interessado vem interpor o recurso ora examinado para pedir (peça 67, p. 34)  à Corte que reforme a decisão de sorte reputar elidida a multa aplicada e julgar regulares as mencionadas contas especiais. 
ADMISSIBILIDADE    
Exarouse exame da admissibilidade do recurso à peça 75, em que se propõe dele conhecer precariamente e suspender os subitens 9.1, 9.1 e 9.3 da decisão combatida. O seu relator, ministro João Augusto Ribeiro Nardes, acolheu a proposta em seu despacho trazido à peça 7. Reputase acertado o proposto e acolhido.
MÉRITO              
Delimitação
1.2. Quanto ao mérito do recurso, no essencial é de perquirir:
se prescreveu a pretensão do Estado de aplicar ao ora recorrente multa prevista na Lei 8.443, de 1992 (nesta instrução, item 14) ;
se a não concordância do ora recorrente com a opção pela celebração de convênio por ele concretizada excluiria a sua culpabilidade (ibid., item 15) ;
se teria o condão de motivar reforma da decisão vergastada a alegação, acertada, de que o Tribunal não fundou sua decisão em ocorrência de prejuízo ao erário erário (ibid., item 16) ;
se questão levantada pelo recorrente quanto ao caráter complementar ou integrativo da contratação de serviços de terceiros para a execução do objeto do convênio teria relação com a fundamentação da decisão e se, nessa hipótese, justificaria a reforma do julgamento  (ibid., item 17) .
Da não ocorrência de prescrição
	Alegação
1.3. O recorrente assevera (peça 67, p. 720) que haveria tido lugar a prescrição da pretensão do Estado de punilo mediante aplicação de multa porque mais de dez anos mediaram entre os fatos relativos à conduta punida e a sua citação.
1.4. Teria sido citado depois de 28/9/2015, data em que se subscreveu o instrumento de citação trazido à peça 17. Não se poderia precisar a data porque ela não constaria do Aviso de Recebimento, trazido à peça 19, do mencionado instrumento.
1.5. Os fatos relativos às contas se deram antes de novembro de 2005, como se poderia verificar pelos documentos acostados à peça 8, p. 4106.
1.6. O impugnante menciona o entendimento do Tribunal consubstanciado no Acórdão 1441/2016-TCU-Plenário, relator o ministro Benjamin Zymler, e sustenta que, nada obstante, cumpriria aplicar entendimentos de Órgãos diversos do Poder Judiciário, dentre eles o Superior Tribunal de Justiça (STJ) e o Supremo Tribunal Federal (STF) , no sentido de que o prazo discutido na referida decisão do Tribunal é de cinco anos. Transcreve trechos dos  julgamentos proferidos pelo STJ no Recurso Especial  1.480.350 - RS (2014/0142962-8) , relator o ministro Benedito Gonçalves, e pelo STF no Mandado de Segurança 32.201, relator o ministro Luís Roberto Barroso.
	Análise
1.7. Não assiste razão ao recorrente.
1.8. Como é do conhecimento do recorrente, mediante o Acórdão 1441/2016-TCU-Plenário, o Tribunal aprovou incidente de uniformização de jurisprudência em que firmou o entendimento de que a matéria se subordina ao prazo prescricional de dez anos indicado no art. 205 do Código Civil, contado a partir da data de ocorrência da conduta reprovável a ser sancionada.
1.9. No ordenamento jurídico brasileiro, vigora o princípio da independência das instâncias, em razão do qual podem ocorrer condenações simultâneas nas diferentes esferas - cível, criminal e administrativa.
1.10. A regra é que a jurisdição desta Corte é independente das demais jurisdições. Pela aplicação de alguns dispositivos legais e constitucionais é possível prever exceções em que as manifestações nas outras esferas repercutem nos julgados administrativos. 
1.11. As decisões judiciais citadas pelo recorrente não vinculam o Tribunal. A  Constituição  dá República garante o efeito vinculante às decisões do Supremo Tribunal Federal definitivas de mérito proferidas em determinadas ações em determinados casos em julgamentos de recursos extraordinários, tal como os que dão azo à aprovação de sumulas vinculantes (v. Emenda Constitucional n. 45) .  Não há hipótese de efeito vinculante em decisão proferida por aquela Corte em mandado de segurança. 
1.12. Como estabelecido no subitem 9.1.3 do Acórdão 1441/2016-TCU-Plenário, o ato autorizador da feitura da citação interrompe o curso do prazo prescricional. No caso concreto, isso se deu mediante o despacho acostado à peça 15, de 4/9/2015; antes, portanto, de expirado o prazo prescricional decenal, cuja contagem se inicia em 7/10/2005, data do repasse dos recursos relativos ao débito apurado mediante a Ordem  Bancária 2005OB904247 (Peça 2, p. 18) .
Da não observância de obrigação de não remunerar pessoal do próprio quadro com recursos pecuniários oriundos do convênio
	Alegação
1.13. O recorrente assevera (peça 67, p. 2022 e 2733) que a Secretaria de Agricultura Familiar do extinto Ministério do Desenvolvimento Agrário equivocadamente empregou o instrumento de convênio, em vez do de contrato, para dar cabo da execução do objeto em foco nas contas. 
1.14. Dirigentes da Secretaria de Agricultura Familiar (SAF) procuraram o Deser porque careciam de estudos sobre as diversas cadeias produtivas da agricultura familiar e sabiam do aprofundado conhecimento da matéria tido pelo corpo de profissionais do Deser.
1.15. O instrumento escolhido teria atendido unicamente aos interesses da daquela Secretaria.  O Deser, no entanto, careceria de remuneração para executar o serviço acordado. Em razão disso, o ora recorrente teria advertido em diversas ocasiões os dirigentes da SAF de que o instrumento mais adequando do ponto de vista jurídico para tanto seria o contrato, dado que se demandava 'a prestação de um serviço para a entrega de um produto final, objeto típico de contrato'.
1.16. A proposta inicial apresentada ao ministério teria sido de 'custos por produtos', como faria ver o documento trazido à peça 1, p. 27 e seguintes) . 
1.17. Não obstante, teria a SAF solicitado a apresentação de proposta de convênio, sob a justificativa de que se necessitava com urgência dos ditos estudos. Daí que teria modificado a proposta para o formato de 'custos em 'horas técnicas'' e a devolveu ao Deser para que fizesse nova proposta, desta feita de celebração de convênio.
1.18. Por isso, não corresponderia aos fatos a versão formalizada mediante os documentos juntados aos autos de que o processo teria sido iniciado 'com a apresentação de uma proposta de convênio e com a justificativa para tal'. 
1.19. A proposta não teria decorrido de iniciativa do Deser, como se depreenderia da leitura do parecer emitido pelo Diretor do Departamento de Geração de Renda e Agregação de Valor trazido à peça 9, p. 67, de que consta afirmação de que 'a entidade foi escolhida'. 
1.20. Constaria também dos autos o parecer acostado à peça 9, p. 69, emitido por servidor do Ministério, continente de afirmação de que 'a parceria deveria ter sido feita através de contrato e não de convênio'. No mesmo sentido do despacho juntado à peça 9. p. 7980.
1.21. Verseia, assim, que 'houve um equívoco, intencional ou não, na escolha do instrumento jurídico adequado' e que se emitiram no processo pareceres que endossaram a escolha, da responsabilidade do Concedente.
1.22. Não se poderia transferir a responsabilidade pelo equívoco 'ao particular', como teria feito o Tribunal no julgamento combatido.
1.23. O então Diretor do Departamento de Financiamento e Proteção (SAF/MDA) teria textualmente afirmado, mediante a nota técnica aposta à peça 6, p. 264, que 'os pagamentos feitos em nome da própria convenente' se constituíram em 'procedimento indevido, contrariando o item 5.9.1 do Acórdão 2262/2005-TCU-Plenário'.
1.24. Contudo, do citado subitem do Acórdão 2262/2005-TCU-Plenário constaria determinação de observância do art. 30 da IN STN n. 1/97, dispositivo que não vedaria 'pagamento em nome da convenente', mas precisamente o contrário, vale dizer, que 'as despesas devem ser comprovadas com documentos fiscais originais 'devendo [...] serem emitidos em nome do convenente ou do executor'.
1.25. A vedação à emissão de recibos emitidos por pessoa jurídica não seria clara no art. 30 da Instrução Normativa n. 1, da Secretaria do Tesouro Nacional, de 15/1/1997 (IN STN n. 01/97) . Daria margem a interpretações distintas. Tanto seria assim que o Tribunal enfrentou a questão da interpretação desse dispositivo no julgamento de que derivou o subitem 5.9.1 do Acórdão 2261/2005-TCU-Plenário.
1.26. Tampouco haveria no termo de convênio 'expressa ou implicitamente a proibição de uso dos recursos para pagar mão de obra técnica [...] se fosse empregado do Convenente'.
1.27. Como o objeto do convênio teria consistido em 'prestação de um serviço para a elaboração de produtos', a sua execução necessariamente demandaria 'mão de obra de profissionais técnicos' e teria sido em parte empregada a mão de obra integrada por 'profissionais já contratados e empregados do DESER, que eram os profissionais capacitados em razão dos quais a SAF/MDA foi busca-lo para a prestação do serviço. Conseguintemente, não haveria sentido em contratar profissionais 'fora de sua estrutura'.
1.28. O julgamento combatido, portanto, teria sido esteado em 'valores jurídicos abstratos', o que seria vedado pelo art. 20 do DecretoLei n. 4.567, de 4/9/1942 (Lei de Introdução às normas do Direito Brasileiro) , incluído naquele estatuto pela Lei n. 13.655, de 25/4/2018. 
1.29. Como 'nenhuma dificuldade teria o Ministério para contratar os mesmos serviços e produtos por meio de dispensa de licitação', a celebração de convênio, em vez da de contrato, consistiria apenas em irregularidade formal e, por força do art. 21 do diploma legal por último citado, caberia ao Tribunal determinar tão somente 'correção de forma' do ato administrativo impugnado.
1.30. Perante as situações fáticas expostas, seria de ver que 'os gestores do MDA/SAF possuíam dificuldades reais para a contratação, fato que os conduziu a escolher o convênio como instrumento jurídico'. O Tribunal, ao fundar a decisão combatida em sua interpretação duma norma de gestão pública não teria levado em consideração tais dificuldades tampouco 'os direitos dos administrados' a serem remunerados pela prestação de serviços demandada pela SAF/MDA, com o que teria desrespeitado o disposto no art. 22 do mesmo diploma legal.
1.31. Poderia ter sido 'solução para o caso, 'sem prejuízo dos direitos dos administrados'', a execução direta mediante convênio, nos moldes do decidido no Acórdão 826/2006-TCU-Plenário.
1.32. A apresentação pelo Deser de 'Faturas Recibo' teria consistido em modo de obtenção da remuneração devida pela atividade de prestação de serviços por seus técnicos.
	Análise
1.33. O recorrente não tem razão.
1.34. Ante o memoriado nos itens 6 e 7 desta instrução, vêse que o juízo do Tribunal não se arrimou em 'valores jurídicos abstratos': Teve fundamento fático na conduta reprovável consistente em não observância de vedação expressa no termo de convênio de pagamento com recursos dele oriundos de pessoal de seus próprios quadros, de instrução normativa emanada pela Secretaria do Tesouro Nacional e de jurisprudência do Tribunal no mesmo sentido.  
1.35. A eventual não concordância do ora recorrente com alegada iniciativa no âmbito do Concedente de promover a celebração de convênio, quer manifestada verbalmente, como alegado, quer até mesmo manifestada a termo, não elide a sua obrigação de observar o pacto uma vez celebrado validamente. 
1.36. Noutras palavras, não se pode ter por justificativa para o não cumprimento de pacto formalmente celebrado a não concordância em foro íntimo com dita celebração.
1.37. Não consta que tenha celebrado o convênio sob coação física ou impulsionado a execução do seu objeto sob coação moral irresistível, de maneira que não há falar em exclusão de culpabilidade por sua conduta reprovável observada.
1.38. Dito ainda de outro modo, mesmo fosse a espécie inadequada, hipótese aqui formulada apenas para argumentar, a prática de celebração do ato da pactuação obriga seus celebrantes a cumprir suas obrigações nele estabelecidas, o que faz do inadimplemento da obrigação conduta reprovável, merecedora, portanto, de sanção punitiva.
Da não fundamentação da decisão recorrida em inexecução do objeto do convênio e da consequente não condenação a ressarcir o erário
	Alegação
1.39. Dizse (peça 67, p. 2132) que a questão de mérito enfrentada na tomada de contas especial se cingiria à imputação de 'irregularidade no pagamento de serviços profissionais técnicos'., em nada relacionada com as seguintes imputações feitas pela Consultoria Jurídica do extinto Ministério do Desenvolvimento Agrário (MDA) :
[...] a ilegalidade seria desatenção a item de acórdão dessa Corte que foi dirigido para o INCRA do Rio Grande do Sul e datado de dezembro de 2005, quando o convênio em tela foi encerrado meses antes;
[...] teria desatendido diversos outros acórdãos também dessa Corte que foram exarados em anos posteriores e que também não se dirigiram ao MDA e ao Convenente;
[...] poderia ter desatendido à Instrução Normativa n. 1/97 que em seu artigo 30 não admitiria o pagamento realizado, sendo certo que o referido artigo não trata disso; e
[...] teria havido desatenção à alínea 'c', do parágrafo único da Cláusula Oitava do Convênio, quando este dispositivo não trata do assunto. (peça 67, p. 21) 
1.40. Não teria feita imputação de não execução do objeto do convênio.
1.41. Teria constado do parecer trazido à peça 9, p. 67, que as metas estabelecidas teriam sido atingidas, os produtos entregues e, por essa razão, manifestação contrária ao ressarcimento do erário.
1.42. Dai que a situação fática não se subsumiria quer à hipótese de 'utilização de recursos de convênio para auto pagamentos' quer à de 'utilização de recursos conveniados para pagamentos de folha de salários das entidades'.
	Alegação
1.43. Precisamente porque correspondente aos fatos, a alegação não faz ver erro de julgamento na decisão recorrida.
1.44. Pois o Tribunal não condenou o recorrente a ressarcir o erário de prejuízo a este causado.  Diferentemente disso, como se verifica da leitura do dispositivo da decisão combatida,  (i)  aplicou-lhe tão somente sanção punitiva, com fulcro nos arts. 19, parágrafo único, e 58, inciso I, da Lei 8.443, de 1992, e (ii) julgou suas contas irregulares com fulcro nos arts. 1°, inciso I, 16, inciso III, alínea b, 19, parágrafo único, e 23, inciso III, do mesmo estatuto.
1.45. Fêlo em razão do seu entendimento sumariado no subitem 8 desta instrução.
Da inexistência de relação entre a fundamentação da decisão recorrida e a natureza complementar ou integrativa da contratação de serviços de terceiros para a execução do objeto do convênio
	Alegação
1.46. O recorrente assevera (peça 67, p. 28) que seria de caráter complementar a contratação de terceiros na execução do objeto do convênio, como se teria dito na 'NOTA TÉCNICA em Resposta Despacho n° 52/2008/CCONV/CGFCC/SPOA' (peça 6, .p. 264) .
	Análise
1.47. A alegação não socorre o recorrente.
1.48. A conduta reprovável consistente em intentar a comprovação de realização de despesas com documentos fiscais ou recibos emitidos pelo próprio convenente não se faz descaracterizada por  eventual natureza meramente complementar da contratação de terceiros.
CONCLUSÃO
Das análises empreendidas conclui-se que:
não prescreveu a pretensão do Estado de aplicar ao ora recorrente multa prevista na Lei n. 8.443, de 1992;
a não concordância do ora recorrente com a opção pela celebração de convênio por ele concretizada não exclui a sua culpabilidade;
não tem o condão de motivar reforma da decisão vergastada a alegação, acertada, de que o Tribunal não fundou a fundou em ocorrência de prejuízo ao erário erário (ibid., item 16) ;
a questão levantada pelo recorrente quanto ao caráter complementar ou integrativo da contratação de serviços de terceiros para a execução do objeto do convênio não tem relação com a fundamentação da decisão, de modo que não justifica a reforma do respectivo julgamento.
PROPOSTA DE ENCAMINHAMENTO
Do exposto, propõe-se, com fundamento nos arts. 32, inciso I, e 33 da Lei 8.443, de 16/6/1992:
conhecer do recurso e, no mérito, negarlhe provimento;
notificar da decisão sobrevinda o recorrente e os demais interessados notificados do Acórdão impugnado, sem deixar de anexar ao expediente de notificação cópia do relatório e da fundamentação da decisão".
É o relatório.

8.1. Claudismar Zupiroli (12250/OAB-DF) e outros, representando Marcos Rochinski e Departamento de Estudos Sócio Econômicos Rurais - Deser.

Procurador Marinus Eduardo De Vries Marsico.

Convênio. Desenho e implementação de proposta de acompanhamento sistemático das cadeias produtivas da agricultura familiar. Irregularidades na comprovação das despesas realizadas. CONTAS IRREGULARES. Multa. Recurso de reconsideração. Adequação da sanção punitiva aplicada. Conhecimento do recurso. Negativa de provimento.

TOMADA DE CONTAS ESPECIAL (TCE)

Secretaria de Recursos (SERUR).

Trago ao colegiado recurso de reconsideração interposto por Marcos Rochinski, à época dos fatos diretor do Departamento de Estudos Sócio Econômicos Rurais (Deser) , contra o Acórdão 4.693/2018-TCU-Segunda  Câmara, que julgou suas contas irregulares e imputou-lhe multa de R$ 5.000,00 (cinco mil reais) em virtude de irregularidades na execução do Convênio MDA-026/2006, Siafi 511592.
2.	Inicialmente, ratifico o exame preliminar de admissibilidade constante da peça 77 e conheço do recurso de reconsideração, eis que impetrado nos termos do art. 33 da Lei 8443/1992 e no art. 285 do Regimento Interno do TCU.
3.	De pronto, rejeito a preliminar suscitada pelo Sr. Marcos Rochinski de prescrição da pretensão punitiva do Tribunal, uma vez que, conforme registra a unidade técnica, essa Corte, mediante o Acórdão 1441/2016-TCU-Plenário, aprovou incidente de uniformização de jurisprudência em que firmou o entendimento de que a matéria se subordina ao prazo prescricional de dez anos indicado no art. 205 do Código Civil, contado a partir da data de ocorrência da conduta reprovável a ser sancionada.
4.        E, conforme demonstra a unidade instrutiva, "Como estabelecido no subitem 9.1.3 do Acórdão 1441/2016-TCU-Plenário, o ato autorizador da feitura da citação interrompe o curso do prazo prescricional. No caso concreto, isso se deu mediante o despacho acostado à peça 15, de 4/9/2015; antes, portanto, de expirado o prazo prescricional decenal, cuja contagem se inicia em 7/10/2005, data do repasse dos recursos relativos ao débito apurado mediante a Ordem Bancária 2005OB904247 (Peça 2, p. 18) ".
5.	Além disso, verifico que a jurisprudência desta Corte vem se consolidando no sentido de que o termo a quo para o cálculo da prescrição nos casos de não comprovação da boa e regular aplicação dos recursos conveniados seria a data limite para a entrega da prestação de contas final, a saber:
"Nos casos de não comprovação da regular aplicação dos recursos repassados mediante convênios ou instrumentos similares, a data limite para entrega da prestação de contas final ou a da efetiva entrega antecipada assinala o marco inicial da contagem do prazo decenal de prescrição da pretensão punitiva do TCU. (Acórdão 3749/2018-TCU-Segunda Câmara, relatora Ministra Ana Arraes) ".
6.	Portanto, concordo com a Serur de que, neste caso, não ocorreu a prescrição da pretensão punitiva, uma vez que a vigência do convênio foi estabelecida até 1º/12/2005 e, nesse contexto, ambos os critérios apontam para essa conclusão.
7.	Quanto, ao mérito, acompanho igualmente o exame da Secretaria de Recursos homologado pelo Ministério Público junto ao TCU, no sentido de considerar que os elementos recursais não foram suficientes para alterar o conteúdo da decisão questionada, incorporando os elementos daquela análise às minhas razões de decidir.
8.	Com efeito, não merece acolhida o argumento do recorrente de que o concedente teria utilizado indevidamente a figura jurídica do convênio enquanto o Deser teria proposto a realização de um contrato, uma vez que sua proposta inicial ao ministério teria sido de "custos por produtos", posto que o documento efetivamente formalizado foi um convênio, cabendo aos pactuantes observar as regras de regência dessa modalidade de negócio jurídico.
9.	Ademais, a decisão do Tribunal teve fundamento fático na conduta reprovável consistente em não observância de vedação expressa no termo de convênio de pagamento com recursos dele oriundos ao pessoal de seus próprios quadros, de instrução normativa emanada pela Secretaria do Tesouro Nacional e de jurisprudência do Tribunal no mesmo sentido.  
10.    Igualmente não assiste razão ao recorrente quando alega "a não fundamentação da decisão recorrida em inexecução do objeto do convênio e da consequente não condenação a ressarcir o erário", uma vez que, como registra a Serur, tal circunstância não evidencia qualquer espécie de erro no julgamento questionado, verbis:
"16.6  Pois o Tribunal não condenou o recorrente a ressarcir o erário de prejuízo a este causado. Diferentemente disso, como se verifica da leitura do dispositivo da decisão combatida, (i)  aplicou-lhe tão somente sanção punitiva, com fulcro nos arts. 19, parágrafo único, e 58, inciso I, da Lei 8.443, de 1992, e (ii) julgou suas contas irregulares com fulcro nos arts. 1°, inciso I, 16, inciso III, alínea b, 19, parágrafo único, e 23, inciso III, do mesmo estatuto".
11.    	  Por fim, também não procede a alegação de inexistência de relação entre a fundamentação da decisão recorrida e a natureza complementar ou integrativa da contratação de serviços de terceiros para a execução do objeto do convênio, uma vez que, como assevera a unidade instrutiva, "a conduta reprovável consistente em intentar a comprovação de realização de despesas com documentos fiscais ou recibos emitidos pelo próprio convenente não se faz descaracterizada por  eventual natureza meramente complementar da contratação de terceiros".
12.    	 Dessa forma, acolho as conclusões a que chegou o exame da Serur, no sentido de que não prescreveu a pretensão punitiva do Estado de aplicar a multa prevista na Lei 8.443/1992, de que a não concordância do ora recorrente com a opção pela celebração de convênio por ele concretizada não exclui a sua culpabilidade, de que não tem o condão de motivar reforma da decisão vergastada a alegação, acertada, de que o Tribunal não a fundou em ocorrência de prejuízo ao erário, e de que o caráter complementar ou integrativo da contratação de serviços de terceiros para a execução do objeto do convênio não tem relação com a fundamentação da decisão, de modo que não justifica a reforma do respectivo julgamento.
13.  	  Encontrando-se o processo no meu Gabinete, sobreveio aos autos ofício subscrito pela Procuradoria da República no Município de Ponta Grossa/PR comunicando a promoção do arquivamento da Notícia de Fato consignada no processo 1.25.008.000095/2019-85, a tratar da mesma matéria objeto desta TCE. Examinado referida peça, verifico que aquela Procuradoria ao examinar a matéria sob o enfoque do Direito Penal concluiu pela ocorrência da prescrição, motivo pelo qual foi promovido o arquivamento do referido processo.
14.	Como sabido, de regra, a sentença proferida pelo juízo criminal não vincula a decisão administrativa proferida pelo TCU, em razão do princípio da independência das instâncias. Apenas a sentença absolutória no juízo criminal fundada no reconhecimento da inexistência material do fato ou na negativa de autoria tem aptidão para impedir a responsabilização civil e administrativa do agente (Acórdão 6903/2018-TCU-Segunda Câmara, Rel. Min. Ana Arraes) .
15.	Portanto, a peça juntada aos autos não tem aptidão para alterar o juízo expresso pela unidade técnica e homologada pelo MP/TCU, ao qual me filio nos termos deste voto. 
 
	Ante o exposto, e em consonância com o exame da Secretaria de Recursos deste Tribunal e do Ministério Público junto ao TCU, VOTO por que o Tribunal adote a deliberação que ora submeto ao colegiado.
TCU, Sala das Sessões Ministro Luciano Brandão Alves de Souza, em 14 de maio de 2019.
Ministro JOÃO AUGUSTO RIBEIRO NARDES 
Relator